【裁判字號】    89,上訴,2442
【裁判日期】    890830
【裁判案由】    貪污治罪條例等
【裁判全文】
臺灣高等法院刑事判決                          八十九年度上訴字第二四四二號
    上  訴  人  臺灣臺北地方法院檢察署檢察官
    被      告  乙○○
    選任辯護人  羅子武律師
右上訴人因被告貪污等案件，不服臺灣臺北地方法院八十八年度訴字第八六三號，中
華民國八十九年六月十五日第一審判決（起訴案號：臺灣臺北地方法院檢察署八十七
年度偵字第二○一四五號）提起上訴，本院判決如左：
    主      文
上訴駁回。
    事      實
一、乙○○係台北市政府工務局建築管理處（下稱建管處）約僱工程師，擔任違章建
    築查報之工作，係依據法令從事公務之人員。於民國（下同）八十六年八月十九
    日，辦理台北市○○路○段十巷七十七號四樓頂違建屋時（屋主李碧桂），明知
    屋主李碧桂除就其既存違建，在原規模之修繕行為外，尚將既存違建向面對台北
    市○○路○段十巷方向為擴大建築面積之「增建」，該處新「增建」面寬八點五
    公尺、深約零點九公尺、面積約七點六平方公尺，該部分係「增建」，應以新違
    建查報拆除，竟仍以「既存違建」拍照列管，並在其於八十六年八月十六日職務
    上所作成之「台北市政府工務局列管違建紀錄單」上（編號八十六年八月十九日
    二八九六號），未有前揭新「增建」違建情事之記載或以斜線區域為違建標示，
    且將該違建之面寬載為七公尺，將此不實事項載入其職務上所作之上開公文書上
    ，致其主管無從發現該「增建」，而未予拆除並足生損害於建管處對於違章建築
    之管理。
二、案經法務部調查局臺北市調查處移送臺灣臺北地方法院檢察署檢察官偵查起訴。
    理      由
壹、有罪部分：
一、訊據上訴人即被告雖坦承於右揭時地辦理違建查報事件，惟否認有偽造公文書情
    事，先後辯稱略以：「(一)、依台北市政府八十四年十一月七日北市工建字第一
    一八二六七號（八十七年一月十三日北市工建字第八七三○一七六○○○號修訂
    ）所制頒「台北市政府當前取締違建措施第二條第一、二、四款規定：民國八十
    三年十二月三十一日以前之既存違建，如無妨礙公共安全、公共交通、公共衛生
    、都市景觀及都市計劃等，拍照列管，暫免查報。前款既存違建，在原規模之修
    繕行為（含修建）、拍照列管，暫免查報拆除，但若有新建、增建、改建等情事
    ，或加層、加高、擴大建築面積、增加樓地板面積者，則應以新違建查報拆除。
    前述二、三款修繕（含修建）行為，因情況特殊致面積擴大在三平方公尺以內，
    或層高增加後其簷高三公尺以下（脊高三‧五公尺以下）者，比照前二款拍照列
    管，暫免查報。(二)、台北市建管處於八十五年十一月六日所召開之「研討既存違
    建修繕查報標準會議」其討論事項第三點就「原既存違建木、鐵板、石棉浪板壁
    體，整修為磚造壁體」經決議「通過，並拍照列管，暫免查報」。(三)、本案接獲
    檢舉後，被告於八十六年八月十四日前幾天，前往現場勘查，並用卷尺丈量尺寸
    登記於計算紙上，因違建戶一時無法找出舊照片，被告乃先行離去並留下辦公室
    電話，之後違建戶來電告知舊相片已找到，被告乃於八十六年八月十四日再度至
    現場（因卷尺遺失而改用步測方式測量以求平均值，以便回辦公室加以核對），
    並於室內、室外之鐵架、石棉瓦及磚之部分，拍攝數張照片，復將違建戶所提供
    之一張舊照片帶回辦公室。於八十六年八月十六日製作「台北市工務局列管違建
    紀錄單」，經上級長官於八十六年八月十九日第二八九六號列管在案（附於偵查
卷第四十二頁），並無違誤。(四)、依上揭台北市政府當前取締違建措施及查報會
    議標準決議，原既存之木、鐵架、石棉瓦之壁體可改為磚造壁體，且原有之水塔
    及分離式冷氣等設備均在既存違建範圍內，並非所謂新增違建，於計算新增違建
    面積時應予扣除，查公訴人履勘現場時，於履勘筆錄上雖已載明「經勘驗現場，
    房子右邊牆壁有舊石棉瓦，上面有舊螺絲釘，螺絲釘已銹，旁邊牆壁新粉刷，寬
    六十五公分左右，長八米，其並未將上述所稱得扣除之原有既存違建面積扣除」
    。(五)、被告依建築法第二十五條第二項規定，自違建室內測量。(六)、被告在記錄
    單上之圖形屬示意圖，非精確之現場圖。(六)、原審認被告第二次到現場動機甚為
    可疑應屬誤會。(七)、被告無犯意與動機」等語。
二、惟查：依以下事證，足以證明現場為清楚之擴大建築面積「增建」，而非既存違
    建在原規模之修繕行為，被告先後所辯之現場非「增建」、以步測、有水塔與分
    離式冷氣等均不實，其係明知現場為「增建」，且面寬逾七公尺，卻在「台北市
    政府工務局列管違建紀錄單」上不為載明或以斜線為「增建違建標示」，更刻意
    僅附四張不清楚或無法辨識「增建」之相片，以規避上級公務員之審核。
(一)、本件為「增建」違建，並非「既存違建，在原規模之修繕行為（含修建）」：被
    告於本案時，為建管處違建查報承辦員，此有臺北市政府政風處函在卷可查，是
    依法查報違建原即為被告之職責，而依八十六年八月十四日被告至現場查報之照
    片與李碧桂住處之舊違建相片所示（法務部調查局卷第十二頁、第十九頁第一張
    ），清楚可見面對李碧桂住處之違建左側新砌紅磚為向前擴展新「增建」之違建
    ，而李碧桂住處之舊違建屋頂較新「增建」之屋頂為低（見同上卷第十八頁相片
    第二張）。此外，建管處政風室於八十六年八月二十一日至現場勘查，所攝之相
    片（同上卷第十七頁）亦清楚可見向外「增建」之部分為約三塊半磚之長度（至
    於面寬，記載為約七公尺，係不精確，詳如後述），足見本案為新「增建」，而
    非「既存違建，在原規模之修繕行為（含修建）」，而被告在八十六年八月十六
    日所作成之「台北市政府工務局列管違建紀錄單」上（編號八十六年八月十九日
    二八九六號），除未有前揭新「增建」情事之記載外，並將該違建之面寬載為七
    公尺，此有該「台北市政府工務局列管違建紀錄單」在卷可查（法務部調查局卷
    第十三頁、偵查卷第四二頁）。且依台北市政府八十四年十一月七日北市工建
    字第一一八二六七號（八十七年一月十三日北市工建字第八七三○一七六○○○
    號修訂）所制頒「台北市政府當前取締違建措施第二條第一、二、四款規定：民
    國八十三年十二月三十一日以前之既存違建，如無妨礙公共安全、公共交通、公
    共衛生、都市景觀及都市計劃等，拍照列管，暫免查報。前款既存違建，在原規
    模之修繕行為（含修建）、拍照列管，暫免查報拆除，但若有新建、增建、改建
    等情事，或加層、加高、擴大建築面積、增加樓地板面積者，則應以新違建查報
    拆除。前述二、三款修繕（含修建）行為，因情況特殊致面積擴大在三平方公尺
    以內，或層高增加後其簷高三公尺以下（脊高三‧五公尺以下）者，比照前二款
    拍照列管，暫免查報（同上卷第二十頁），本件李碧桂住處之舊違建既已屬「增
    建」，並非修繕（含修建），則被告即應查報，被告歷經偵查、原審、本院調查
    與審理，均刻意將本件李碧桂住處之舊違建所為之前開「增建」，解釋為「既存
    違建，在原規模之修繕行為（含修建）」，已有未當，先予敘明。
(二)、本件被告曾於八十六年八月中旬左右至現場，以尺丈量及拍照，屋主李碧桂則出
    示違建以前相片，被告向屋主表示有增建與規定不合，會要拆除，屋主李碧桂更
    清楚對被告解釋「增建」部分係將舊面牆拉出擴增，並與隔壁頂樓違建平行。八
    十六年八月十四日，被告再至現場，屋主並提出調查局卷第三九頁編號一相片予
    被告，以上各情，業據屋主李碧桂於調查局訊問時陳明（調查局卷第三四頁），
    是被告既以尺丈量與拍照，其應已明知本件有「增建」部分，而非「既存違建，
    在原規模之修繕行為（含修建）」。又建管處政風室接獲檢舉，先後於八十六年
    八月十四日與八十六年八月二十一日二次到現場勘查，八十六年八月十四日在現
    場對街樓上，所攝得之現場相片中，有被告與屋主李碧桂站在「增建」處前之鏡
    頭（調查局卷第十二頁第一張），則被告既站在「增建」部分前，屋主李碧桂更
    出示調查局卷第三九頁編號一相片，則依現場在「增建」後與鄰居違建之平行情
    形，任何人僅以觀察而不需任何測量，即可知為「增建」，更何況查報違建為被
    告之專業，是被告一再辯稱非「增建」，並不足採。而被告第一次前往，既業以
    尺丈量，何需再於第二次以步測，況依調查局卷第十二頁第一張相片所示，被告
    站於「增建」位置前，如以步測，亦應在該「增建」處步測，何以在其所辯之室
    內非「增建」處步測，而取所謂平均值，況其所辯之取平均值並無任何法令依據
    。再依卷附相片（調查局卷第十八頁）所示，「增建」處前，雖有沙堆，但並無
    礙在該處步行或以尺測量之物，是被告捨「增建」位置，而在其所謂之室內步測
    ，並稱取平均值等語，即不可採。
(三)、被告於法務部調查局訊問時，已陳明自八十六年三月間起即任違建查報員，並對
    取締違建相關法規均瞭解（同上卷第二三頁），且稱依規定需以尺作精確丈量，
    卻以其尺遺失為由，稱是日係以步測丈量。按前開違建縱認係被告所辯之「既存
    違建，在原規模之修繕行為（含修建）」，依規定亦有是否為「三平方公尺」確
    認之必要，則其為專業之違建查報員，所處理之違建查報需精確認定「三平方公
    尺」，且尺為其執行違建查報職務所必需之工具，竟以尺遺失，改為步測，則其
    所稱已有違常理，而難信採。而政風室於八十六年八月二十一日，再至現場勘查
    ，該處仍在施工，並得清楚攝得前述增建部分，被告於調查局訊問時卻稱僅依據
    屋主李碧桂所提之室內相片即認定無擴建（同上卷第二四頁反面）。再屋主李碧
    桂於調查局初訊時已陳明被告於八十六年八月中旬第一次前往丈量，已告知屬「
    增建」與規定不合（同上卷第三四頁）。並於偵查中陳明其係加長寬約一米，寬
    一尺，多了一坪快二坪（偵查卷第十八頁反面），且屋主李碧桂提供予被告之舊
    現場室外相片共三張（調查局卷卷第十九頁、第三九頁，相片上右下角之拍照日
    期雖為八十七年五月二十四日，但背面之沖洗日期為八十六年七月三十一日，屋
    主李碧桂亦陳明相片正面日期係相機故障，實際拍攝日期為八十六年五月間，見
    本院卷第二七頁反面），而比對隔鄰牆壁，更清楚得以看出係「增建」，則被告
    於前往時，已丈量並依屋主李碧桂提供之相片確知為「增建」，且被告於偵查初
    訊時亦坦稱去現場時正在施工與要求提供相片，是其以目視即得知現場增建之處
    ，其辯稱無「增建」等詞，與前開事證不合，所辯自不可採。
(四)、檢察官於八十七年十二月履勘現場，於履勘筆錄已載明：「經勘驗現場，房子右
    邊牆壁有舊石棉瓦，上面有舊螺絲釘，螺絲釘已銹，旁邊牆壁新粉刷，寬六十五
    公分左右，長八米」，則顯見此部分為「增建」，並非「既存違建，在原規模之
    修繕行為（含修建）」，被告將之誤解為係「既存違建，在原規模之修繕行為（
    含修建）」，並稱：「原有之水塔及分離式冷氣等設備均在既存違建範圍內，並
    非所謂新增違建，於計算新增違建面積時應予扣除，扣除後面積在三平方公尺，
    故可暫免查報」云云，然依調查局卷宗第十九頁、第三九頁之相片所示，現場在
    改建前極為陳舊，為木板牆，且無任何水塔及分離式冷氣等設備。且原審與本院
    履勘所見並無水塔及分離式冷氣在該違建內，又屋主李碧桂亦於本院履勘時陳明
    以前有窗型冷氣（本院卷第二七頁反面。窗型冷氣口見調查局卷第三九頁第二張
    左上角，至第三張有不鏽鋼儲水桶，但無任何管線連接，且與違建於同一層面，
    因水往下與水壓原理，自無法取用該水桶之水使用，亦非水塔），是自非分離式
    冷氣。況屋主真正水塔為三個，並位於頂樓樓梯間之上方，此有相片在卷可查（
    調查局卷第十二頁第一張上方），而該違建擴建的目的為住家使用（現出租給第
    三人居住），自無在違建內保留水塔或分離式冷氣之可能，縱有水塔或分離式冷
    氣，亦應於拆除原違建之外牆時一併拆除，且被告亦未在違建紀錄單上記明水塔
    及分離式冷氣機之位置及面積，於調查及偵查中，均未為上述之陳述，其於原審
    中所辯：「水塔及分離式冷氣所佔面積應該扣除」云云，及於本院履勘時，自行
    量測所謂水塔位置（本院卷第二七頁），要求記於勘驗筆錄，但於現場提示調查
    局卷第三九頁與附件四相片，詢問被告是否為分離式冷氣，其即清楚稱：「不是
    」，再依前揭建管處查報違建規定，亦無所謂水塔與分離式冷氣應扣除之規定，
    足見其所辯之現場原有水塔與分離式冷氣等情，應不足採。
(五)、被告於八十六年八月十六日所製作之「台北市政府工務局列管違建紀錄單」（編
    號八十六年八月十九日二八九六號），除未有前揭新增違建情事之記載，並將該
    違建之面寬載為七公尺，所附之現場相片四張（見偵查卷第四二頁），竟僅有其
    所拍照之室內鐵架及室外照片共三張（含室內磚牆二張，其中一張為不清楚之室
    外相片）與屋主所提供之室內相片一張，則現場如有被告所辯之水塔與分離式冷
    氣，何以未囑屋主提供其他相片或自行拍攝後附卷，而其中被告拍攝之三張右下
    角日期為八十六年八月十四日，另一張屋主提供之室內照則為八十七年五月二十
    四日，與調查局卷第三九頁之三張同為八十六年七月三十一日沖洗（相片上之日
    期有誤），足見屋主李碧桂於偵查中所陳曾提出調查局卷第三九頁三張相片（偵
    查卷第十九頁），與被告於偵查中坦稱要求屋主李碧桂提出舊照片（偵查卷第十
    一頁）屬實，而被告確應曾見調查局卷第三九頁之三張相片，其卻捨該三張極為
    明確可認定「增建」之相片，改以其拍攝無法辨認「增建」之室內鐵架相片二張
    與室外模糊不清相片一張附於「台北市政府工務局列管違建紀錄單」上（偵查卷
    第四二頁），使審核之主管依所附相片無從得知「增建」，另在其上不記載「增
    建」，且將違建之面寬故意載為七公尺，亦不將「增建」部分以斜線標示區域，
    則其顯有將此不實事項載入其職務上所作之上開公文書上之故意，且足生損害於
    建管處對於違章建築之管理之正確性。
(六)、本件審酌重點為屋主李碧桂「增建」部分，而非修建，而屋主李碧桂「增建」部
    分之面寬位置為八點五公尺，被告故意將之記為七公尺，此「增建」部分，依前
    開建管處規定，不論面積大小，均應查報拆除。是於本案，計算「增建」部分面
    積若干，原非拆除與否所需考量，被告與辯護人質疑政風室、地檢署、原審與本
    院數次測量均有出入，但此原非審酌首要事項。再原審會同台北市政府工務局人
    員詹文松測量履勘並測量現場，雖於勘驗筆錄第一行記載：「被告所指水塔及分
    離式冷氣已拆除，所以已經無法測量」，但原址並無水塔與分離式冷氣，業敘明
    於前，是被告於勘驗過程中主張被拆掉之水塔與分離式冷氣應從新違建面積扣除
    ，並不可採，則該筆錄上開所載事項，並不足為被告有利事證。而原審勘驗結果
    為：「舊違建與新違建界限，因牆壁已粉刷完成，天花板亦已蓋成，故無法目視
    。但牆壁上電表箱與插座和市調處卷宗附件三上之相片比對，可得知相關位置。
    當場打開輕鋼架天花板，發覺超過電表以外就沒有發現舊的鋼架。現場從最後一
    根舊鋼架處測量至屋外牆邊緣約二五五公分，與隔壁之共用牆壁（七九號）如相
    片所示石棉瓦至新舊粉刷之界限至違建外牆距離約九十公分，再測量違建之寬度
    約為八點五公尺」，此有該勘驗筆錄在卷可查。辯護意旨雖以：被告、建管處政
    風室、地檢署、原審、本院所作之現場測量，寬度從約七公尺到七點二八公尺或
    八點五公尺有出入，而以數值誤差等語置辯。然查，被告所辯其載於「台北市政
    府工務局列管違建紀錄單」之七公尺，係自稱以步測方式為之，則精確自不如以
    尺實地測量，況本院八十九年八月五日勘驗時，被告要求警員以尺所測量之位置
    ，並非增建之處，而為增建處內之室內後面，該處所得寬度雖為七點二二公尺，
    然因所測位置並非增建位置，是該七點二二公尺並無意義，且按本件增建應測量
    之正確位置為增建之現址，而非增建處後面之室內，是被告要求測量室內後面，
    得出七點二二公尺之長度，與增建處之寬度無涉，被告以此置辯已不可採。而本
    院及原審均以尺在增建位置，實地測量，所得之結果均為一致之八點五公尺，至
    於建管處政風室雖於卷內載現場擴大面積約為七平方公尺（長七公尺、寬一公尺
    ，如附件三，見調查局卷第八頁），但該次勘查，顯僅攝影，而非以尺在實際位
    置上測量，是所載乃為約七公尺（調查局卷第十七頁），而非本院與原審在現場
    以尺實地測量後，精確記載八點五公尺，是建管處政風室之所載約七公尺，自不
    精確，而不可採。另地檢署於八十七年十二月九日至現場，在場者僅有屋主李碧
    桂、被告及調查員江永華與檢察官、書記官，勘驗筆錄僅載命調查員拍照，並無
    任何命調查員以尺實地測量之記述，是辯護狀稱為多人協助測量等情，與勘驗筆
    錄所載，並不相符，則檢察官既非以本院與原審之實地以尺在增建處測量之方式
    ，且勘驗筆錄所載為：「寬六五公分左右，長八米」之不精確記載，其所載即不
    若本院及原審實地以尺測量所得之八點五公尺精確，則本件之增建處，寬度應為
    本院與原審在現場實地以尺測量所得之精確八點五公尺為正確。至辯護狀尚稱被
    告以步測時，地面雜物散落，無呈現平整情事等，則以此種現場，被告又如何以
    步測方式測量，是辯護狀所稱之數值誤差與被告所稱之步測，尚非可採。另本院
    於八十九年八月五日現場測量所得之深度，自石頭處迄增建之建築線為六六公分
    ，與原審自石棉瓦處量起，其基準點不同，所得自不一致。又左側因與鄰接處，
    牆亦粉刷（見附件相片），是就深度之測量僅為概數，並非如測量面寬之以尺實
    地測量得出八點五公尺數據，而有關屋主增建之深度，應以原審判決所載之：「
    本件違建雖已整修完畢全部重新粉刷，至台北市調查處調查卷宗內附件三相片所
    示舊違建外牆及屋頂之舊痕跡與新違建交界之痕跡已不復見，惟由該相片之電源
    箱、電開關之位置，及紅磚之塊數與履勘時所見之電源箱（總開關）及電插座之
    相關位置相吻全；再掀開新違建之天花板，可見到舊違建之原鋼架，由該鋼架之
    最外側位在該電源箱之上方向內縮約三十公分之處，均可判斷出新舊違建交界之
    處及現場所建之違建確由該附件三相片所示之新舊違建裝潢粉刷而成。再由該相
    片所示新舊違建交界之外緣起算至外牆之內側（即在屋內這面），有三塊紅磚又
    多一點（約五公分），每塊紅磚長度二十三公分（原審法院旁司法新村外牆之紅
    磚測得），加上連接水泥之寬約一公分，再加上外牆之厚度（半塊磚，加兩面粉
    刷之水泥厚度）約十三公分，共約九十公分，核與現場另一面與隔壁（七十九號
    ）共用牆壁外牆面新舊粉刷交界至違建外牆之距離約九十公分（原審所拍相片編
    號６）相合；又本件違建之面寬約八點五公尺，均經工務員人員詹文松測量所得
    ，有勘驗筆錄及勘驗當場所拍之相片六張在卷可稽，是本件新違建之面積為面寬
    約八點五公尺乘以深約零點九公尺（起訴書誤載為長約八公尺，寬約零點六五公
    尺），約為七點六平方公尺」等，為正確可採。然依前開建管處規定，屬於「增
    建」即應拆除，至面積多寡並非拆除「增建」之要件，是縱以上就「增建」部分
    之深度或因測量點不同而略有出入，但與被告應確實將「增建」位置之面寬八點
    五公尺，正確記載於「台北市政府工務局列管違建紀錄單」上，且應如本案另被
    移送之丙○○違建案件相同作法即應於「台北市政府工務局列管違建紀錄單」上
    ，清楚以斜線繪圖表示出新違建與舊違建之區別（偵查卷第三一頁反面），則被
    告故不為之，其顯係明知且故意。
(七)、本件違建面寬為約八點五公尺（以上），而被告於前揭紀錄單上竟只載約七公尺
    ，被告於原審履勘時稱：「第一次測量本件違建時係以尺測量，第二次再來測量
    時是用步測，因為尺掉了，故取二次測量之平均值」云云。按被告於第一次既已
    用尺測量過，本無需再以準確度欠佳之步測測量，且第二次步測結果因被告係採
    平均值，顯見應少於七公尺（步測之誤差遠高於尺測），二次測量結果應相差至
    少一公尺半以上，以面寬僅八點五公尺，無論以尺測或步測，均不可能誤差高達
    一公尺半以上，被告應有所懷疑，顯無採信第二次步測結果之理，其辯稱採平均
    值云云，顯係卸責之詞，被告應係故意將此不實事項登載於其職務上所作之前揭
    紀錄單上。而鑑定人即工務員職員詹文松於原審測量時陳稱：「我們一般到現場
    會先測量，然後照相，照相只照一次，除非照片曝光才會再去重照等語，而屋主
    李碧桂於接受台北市調查處調查時稱：「八十六年八月中旬十一時許，台北市政
    府建管處郝姓查報員（即被告）到施工現場向我表示有人檢舉我在蓋違建（於原
    審補稱第一次被告來查報時，伊不在，被告通知在場之包商，並寫下通知書，第
    二次伊才見到被告），所以前來查報，我即拿出該違建整修前所拍攝的照片向郝
    員解釋，表示該違建已蓋了二十幾年，嚴重漏水，才重新整修，郝員經丈量及拍
    照後，表示該違建有增建，與規定不符，會拆掉」等語，足見被告第一次查報該
    違建時，經丈量及拍照，已知與規定不符，其已通知包商，留下通知書，已無再
    來測量或照相之必要並應作成列管違建紀錄單，完成查報程序，且屋主李碧桂當
    時既不在場，何有被告所辯「因違建戶一時無法找出舊照片」之事，亦無「違建
    戶來電話告知舊相片已找到」之事，以步測而是被告突然再到現場，李碧桂才拿
    出舊相片。被告無故再至查報違建之現場，其動機已甚為可疑，且李碧桂於偵查
    中並稱：「被告那天來查報有帶尺測量」（偵查卷第十九頁），可見被告第二次
    來，見到李碧桂時，仍然是用尺測量，並無所謂步測之事，其測量結果顯知為新
    增違建，依上亦足證被告確有前揭違法故意。
(八)、經本院現場履勘，並提示舊現場相片予被告後，被告坦稱現場無其於原審所辯之
    分離式冷氣（本院卷第二七頁反面）後，另改稱依建築法第二十五條規定，自違
    建「室內」測量所得，有法令依據等語。但查，被告於原審八十九年六月一日期
    日，已清楚陳明：「而且我測量時是從外緣牆壁開始量」等語（原審卷第九七頁
    ），足見其係從室外量，而非室內，則其事後改稱從室內量之詞，已不值採。況
    建築法第二十五條第二項之規定為：「直轄市、縣（市）、（局）主管建築機關
    為處理擅自建築或使用或拆除之建築物，得派員攜帶證明文件，進入公私有土地
    或建築物內勘查」。該規定為得進入建築物內勘查，而非規定應在建築物內測量
    ，是被告將之解為在室內測量，顯屬無憑。且此項辯解如可採，則所有之違建與
    建物，即應均以室內面積計算，而非以實際坐落面積計算，則此種解釋方式顯無
    法令依據並與常情有悖甚明，況若係僅側量室內，被告何以不於該「台北市政府
    工務局列管違建紀錄單」上載明為室內面積，又與本件同被移送起訴之被告於八
    十六年三月間辦理台北市○○○路六四巷二十二號五樓丙○○頂違建查報部分，
    所測量之棚架面積，卻為自室外測量，而非自棚架室內測量（見偵查卷第二四頁
    至第四一頁），足見被告所稱依法在室內測量之詞，顯屬推諉。
(九)、被告於辯護狀之第（二）已載明以卷尺丈量發現室內面積之面寬並非前後大小一
    致，在室內前中後所測之六公尺至近八公尺之數值之平均值，以約七公尺用以認
    定系爭違建之面寬數值等語，依此可見屋主李碧桂稱被告確以尺丈量之情屬真，
    則被告於原審辯稱遺失尺，以步測之詞，顯屬虛偽。再現場之違建新建處與室內
    之寬度，確實非同寬（亦即該建物非長方形，為違建新增建處較寬，室內較窄之
    梯形，此依本院在增建處實地測量得寬八點五公尺，而在室內後面測得之寬度為
    七點二二公分（本院卷第二七頁勘驗筆錄），即可明知，而於室內本院測量處，
    縱將測量所得之七點二二公分各加上半塊磚之女兒牆寬度連同水泥之寬度約二十
    五公分，仍僅約七點五二公尺，而非被告所稱之七公尺，且被告於八十六年八月
    十四日與屋主李碧桂站在「增建」處前時（相片見調查局卷第十二頁），僅依目
    視已可知係新「增建」與屋頂昇高之情，則其測量位置應為「增建」處，而非以
    室內步測，是被告所辯應屬推諉。
(十)、本案屋主所為確係「增建」，依前開規定，應予拆除，而被告於「台北市政府工
    務局列管違建紀錄單」所載卻為不實之面寬七公尺，更未將增建部分以斜線標示
    且未檢附現場「增建」之相片，是其主管自無從審核本件為「增建」，且應予拆
    除，則縱其所繪為辯護意旨所稱示意圖，但仍係不實。再本件原應拆除屋主之「
    增建」部分，迄本院履勘時，仍未拆除，是於建管處就違建管理之正確性即生不
    正確之損害。而本件係被告被檢舉屋主以十萬元致贈予查報員，以換取免拆違建
    （調查局卷第六頁，政風處函），政風處乃前往查，並知悉本案。按本件屋主李
    碧桂除在其既存違建，在原規模之修繕行為外，尚將既存違建向面對台北市○○
    路○段十巷方向為擴大建築面積之「增建」，該處新「增建」面寬八點五公尺、
    深約零點九公尺、面積約七點六平方公尺，該部分係「增建」，應以新違建查報
    拆除，而被告竟仍以「既存違建」拍照列管，並在其於八十六年八月十六日職務
    上所作成之「台北市政府工務局列管違建紀錄單」上（編號八十六年八月十九日
    二八九六號），未有前揭新「增建」違建情事之記載或以斜線區域為違建標示，
    且將該違建之面寬載為七公尺，以致前開新「增建」違建迄今尚未被拆除，是違
    建查報員於職務上作成之「台北市政府工務局列管違建紀錄單」上如何記載，關
    係違建之認定與需否拆除，此由本案另被移送之丙○○部分，在「台北市政府工
    務局列管違建紀錄單」上被以斜線標示違建面積並檢附正確之違建現場相片，隨
    即被拆除之情，即可明知。是被告是否有前開不正之動機而遭檢舉，已堪置疑。
    而於本案雖無事證足證屋主以十萬元致贈予被告，以換取免拆違建，但被告於第
    一次以尺測量並拍照後，竟留電話予屋主，且再度前往，未帶尺而僅以不合常理
    之步測，更僅檢附無法判斷「增建」之屋主提供室內相片一張，與自行拍攝不清
    楚之室外相片一張與室內鐵架相片二張，以致於該「增建」違建，不需被拆除，
    是被告之犯罪動機已甚明顯。而屋主李碧桂於調查局初訊問時，亦曾稱送一瓶洋
    酒給被告（調查局卷第三四頁反面），嗣於偵查迄本院審理，雖改稱並無其事，
    因而無確切證據證明屋主曾有以十萬元或洋酒贈予被告或被告有圖利屋主情事，
    但本案被告故意登載不實方式，使屋主之「增建」違建因而未被拆除，亦確屬事
    實，是被告稱其無犯意與非明知、無動機等，均不足取。
(十一)、綜上，本件事證明確，被告所辯應屬推諉而不可採，其偽造公文書之犯行應堪認
    定。
三、刑法第二百十三條之罪，僅以明知為不實之事項而登載於職務上所掌之公文書，
    及足以生損害於公眾或他人為要件，初不因其登載時有無生損害於公眾或他人之
    犯意，及實際上已否生損害，而為區別（最高法院三十一年度上字第一八二六號
    判例）。刑法第二百十三條偽造公文書之罪，以公務員明知為不實之事項而登載
    於職務上所掌之公文書，及足以生損害於公眾或他人為構成要件，如公務員登載
    不實之事項，並非明知，雖足以生損害於公眾或他人，亦不成立偽造公文書之罪
    （最高法院三十九年度台上字第十八號）。刑法第二百十三條犯罪處罰，原係以
    保護公文書之正確性為目的，所謂明知不實事項而登載，衹須登載之內容失真出
    於明知，並不問失真情形為全部或一部，亦不問其所以失真係出於虛增或故減（
    最高法院四四年度台上字第三八七號判例）。被告明知本件為「增建」，面寬超
    過七公尺，需依規定拆除，竟不為此增建之記載與以斜線標示區域，且故意檢附
    不清楚之相片，規避審核，更刻意將本件李碧桂住處之舊違建所為之前開「增建
    」，解釋為「既存違建，在原規模之修繕行為（含修建）」，則依前開判例意旨
    所示，其為明知且為不實登載於其職務上所作之「台北市政府工務局列管違建紀
    錄單」公文書上，致使原應拆除之前開「增建」違建，未被拆除，其顯係明知並
    有將此不實事項載入其職務上所作之上開公文書上之故意，更足生損害於建管處
    對於違章建築之管理之正確性。核被告所為，係犯刑法第二百十三條之罪。原審
    認被告罪證明確，並適用刑法第二百十三條之規定，審酌被告犯罪之動機、目的
    、手段、品行、智識程度、所生危害及犯罪後之態度等一切情狀，量處被告有期
    徒刑壹年貳月，經核原判決認事用法並無不合，量刑之諭知亦屬妥適，上訴人即
    被告上訴意旨仍執前詞否認犯罪，指摘原判決不當，為無理由，應予駁回。
貳、無罪部分：
一、公訴意旨另以被告於八十六年三月間辦理台北市○○○路六四巷二十二號五樓頂
    違建查報時，意圖為自己不法之所有，向屋主蔡寬治之妻丙○○默示須致送賄款
    ，方可免於被拆除，而丙○○因而誤信，遂於同年三月三十一日乙○○再度到來
    時，當場交付現金新台幣（以下同）五千元，詎乙○○仍於八十六年四月八日將
    前揭建物列報為新違建，並予以拆除，丙○○等人始知受騙，涉有貪污治罪條例
    第一項第二款之罪嫌。
二、按犯罪事實，應依證據認定之，無證據不得推定其犯罪事實；又不能證明被告犯
    罪者，應諭知無罪之判決，刑事訴訟法第一百五十四條、第三百零一條第一項分
    別定有明文。次按刑事訴訟法上所謂認定犯罪事實之證據，係指足以認定被告確
    有犯罪行為之積極證據而言，該項證據自須適合於被告犯罪事實之認定，始得採
    為斷罪資料。如未能發現相當證據，或證據不足以證明，自不能以推測或擬制之
    方法，以為裁判之基礎。又刑事訴訟上證明之資料，無論其為直接或間接證據，
    均須達於通常一般之人均不致有所懷疑，而得確信其為真實之程度，始得據為有
    罪之認定，若其關於被告是否犯罪之證明未能達此程度，而有合理性懷疑之存在
    ，致使無從形成有罪之確信，根據「罪證有疑，利於被告」之證據法則，即不得
    遽為不利被告之認定，此分別有最高法院二十九年上字第三一○五號、四十年臺
    上字第八六號、七十六年臺上字第四九八六號判例可資參照。
三、公訴意旨認被告涉犯前開罪嫌係以本件被告涉嫌收受五千元一情，經傳訊證人即
    屋主蔡寬治之妻丙○○，到庭堅稱確有致送五千元之事實，而且該五千元係裝入
    信封交給被告，另證人甲○○於法務部調查局台北市調查處（下稱調查局）訊問
    時，亦指證被告確有收受現款之事實等為其論據。
四、訊據被告否認前開犯嫌，經查：丙○○雖於調查局、偵查、原審、本院調查訊問
    時指稱於八十六年三月三十一日於其樓梯間以一牛皮紙袋內中裝五千元致送予被
    告（調查局卷第二八頁反面、偵查卷第四七頁反面、原審卷弟十四頁反面、本院
    卷第十九頁），而證人甲○○亦於調查局訊問時指證被告於八十六年三月三十一
    日收受丙○○賄款五千元，但亦稱係丙○○以電話告知（調查局卷第三七頁），
    另證人即丙○○之夫蔡寬治於原審亦稱丙○○曾致送五千元予被告（原審卷第六
    十頁），但並非其親自聞見，乃係經由丙○○之轉述，是甲○○與蔡寬治所陳均
    源自丙○○，其二人既均非親自見聞而屬傳聞，則自應以丙○○所陳為準。但查
    ，丙○○於原審卻稱：「包紅包大概是我決定的，我不記得包多少錢，到調查局
    時才決定我們是包五千元，因為這件事等調查局來查時已隔了一年，所以我其實
    記不清楚，是調查局事後聽錄音帶才知道我包五千元給被告」（原審卷第六二頁
    ），則依其所陳，顯見對是否曾送錢予被告或金額是否為五千元等，均無法確定
    ，甚而直至調查局聽錄音帶後（應非其本人之錄音帶），才知道是送五千元予被
    告，則其所稱送五千元予被告之情，顯有前開自述不確定與誤認之虞，是其證言
    顯存有相當之暇疵，而不宜據為被告有罪之確證，況丙○○之違建既已因被告查
    報拆除，其對被告心生不滿之情亦據其陳明，則其對被告之指訴，是否確實，尚
    非無疑，再丙○○於原審並陳稱其交付五千元給被告之事，無其他人看到，亦無
    其他物證可資證明丙○○之指訴與事實相符，又依卷內事證，亦查無其他積極事
    證足認被告有此部分之犯行，則依前開說明，自難單憑告發人丙○○有瑕疵之證
    言而認被告有此犯行。
五、綜上，本案此部分尚未達於通常一般之人均不致有所懷疑，得確信其為真實之程
    度，而有合理性懷疑之存在，自無從形成有罪之確信。此外，復查無其他積極證
    據足資認定被告涉有收受丙○○五千元而違反貪污治罪條例第一項第二款之罪嫌
    之情事，既不能證明被告犯罪，根據「罪證有疑，利於被告」之證據法則，依法
    應為無罪之諭知。
六、原審以不能證明被告此部分犯罪，而為其此部分無罪之諭知，經核原判決此部分
    並無違誤，檢察官以本案係包工甲○○檢舉，調查局訪談甲○○、丙○○、蔡寬
    治後認具偵辦價值才偵辦，丙○○甘冒受刑事訴追之險堅指送五千元予被告，倘
    非被告收賄款允諾將違建作既存違建修繕，予以列管免拆除，丙○○焉有委請甲○○施工完畢等語，提起上訴，未見及本案此部分僅丙○○一人之陳述為證據，
    而蔡寬治、甲○○所陳均屬傳聞，且丙○○之陳述有以上甚而連送多少錢都不確
    知而於調查局聽錄音帶才決定是包五千元等（原審卷第六二頁）之重大暇疵，以
    推測之詞指摘原判決關於此部分不當，請求撤銷改判，為無理由，應予駁回。
據上論斷，應依刑事訴訟法第三百六十八條，判決如主文。
本案經檢察官王安明到庭執行職務。
中     華     民     國     八十九     年       八      月     三十     日
                              臺灣高等法院刑事第七庭
                                  審判長法  官  吳  啟  民
                                        法  官  林  瑞  斌
                                        法  官  施  俊  堯
右正本證明與原本無異。
如不服本判決應於收受送達後十日內向本院提出上訴書狀，其未敘述上訴之理由者並
得於提起上訴後十日內向本院補提理由書（均須按他造當事人之人數附繕本）。
                                        書記官  顏  志  豪
中     華     民     國     八十九     年       九      月      一      日
附錄：本判決論罪科刑法條全文
刑法第二百十三條：
公務員明知為不實之事項，而登載於職務上所掌之公文書，足以損害於公眾或他人者
，處一年以上七年以下有期徒刑。


司法院資訊處製作；財團法人民間司法改革基金會備份。
